臺灣高等法院刑事判決　　　　　　　　　　　　　　　九十三年度交上訴字第七號
　　上　訴　人　乙○○
　　即　被　告
　　選任辯護人　王淑琍　律師
右上訴人因公共危險案件，不服臺灣臺北地方法院九十二年度交訴字第一０一號，中
華民國九十二年十二月五日第一審判決（起訴案號：臺灣臺北地方法院檢察署九十二
年度偵字第二三九八號），提起上訴，本院判決如左：
    主      文
原判決撤銷。
乙○○無罪。
    理      由
一、公訴意旨略以：被告乙○○於民國九十年十一月十六日凌晨四時四十分許，駕駛
    ＢＲ─８７７５號自用小客車，沿臺北市市○○道○○道路由東往西方向行駛，
    途經光復南路上方高架路段時，適遇在前由甲○○所駕駛ＥＧ─７８３６號自用
    小客車遭不明白色車輛追撞打滑，應注意遵守道路交通標誌、標線、號誌之指示
    ，隨時注意車前狀況，以避免危險發生之規定，竟疏未注意，致閃避不及而從後
    追撞，造成甲○○受有下唇及左眼皮淺裂傷；鼻樑部頓挫傷等傷害，詎乙○○於
    肇事後 (傷害罪嫌部分未據告訴)，竟仍駕車逃逸，嗣經甲○○報警，始偵悉上
    情，因認被告乙○○涉有刑法第一百八十五條之四肇事逃逸罪嫌。
二、訊據被告乙○○，固承認右揭號牌紅色自用小客車為其所有，平日亦係由其使用
    ，並未借予他人，惟堅決否認有何駕駛動力交通工具肇事致人受傷而逃逸之行為
    ，並以渠於右揭時間在家中睡覺，未開車經過肇事地點等語置辯。
三、公訴人認被告涉有右揭犯罪嫌疑行為，無非以被害人甲○○之指述、證人李楓之
    證述、道路交通事故調查報告表、交通事故談話紀錄表、交通事故補充資料、被
    害人指證被告照片一幀、被告車輛之拍攝照片九幀、現場照片八幀、診斷證明書
    及法務部調查局調科參字第 09200195520號測謊報告書為依據。惟按犯罪事實之
    認定，應憑證據，如無相當之證據，或證據不足以證明，自不能以推測或擬制之
    方法，以為裁判之基礎。經查：
    (一)本件被害人甲○○於右揭時地，因所駕駛車輛先遭不詳姓名者駕駛白色車輛追
      撞打滑，嗣再遭人駕車撞擊，因而致身體受傷，而嗣後撞擊之車輛則離開現場
      ，固據被害人甲○○及證人李楓於警詢、偵查及原審時分別指證明確，並有道
      路交通事故調查報告表、交通事故談話紀錄表、交通事故補充資料、現場照片
      八幀、診斷證明書在卷可稽，然上開證據資料，僅止於證明甲○○於右揭時地
      發生事故受傷，肇事者於碰撞後未停留現場即逕行離開，然被告是否被害人甲
      ○○及證人李楓所指駕車肇事後逃逸之人，仍應賴其他積極證據為證。
    (二)證人李楓雖於警詢時依員警所提供被告照片指認被告即係當日所目擊駕車肇事
      逃逸之人，並稱「因該車肇事後停留於現場約三分鐘，我由駕駛座玻璃往外看
      ，見到他坐在肇事車輛駕駛座上，並未下車處理。」（他字卷第四頁反面、第
      七頁），然證人李楓於偵查中，經檢察官提示被告照片結果，則證稱「不確定
      ，我看到駕駛是一個男的，他有載一女子，我當時無法看清他的長相，但他開
      走時經過我旁邊，所以看得到他。」（偵字卷第二一頁），嗣於原審證稱「（
      是否有看到對方的駕駛人）有看到，看一次不是很確定。」、「坐著看不出身
      材，但是臉瘦瘦的，年紀在三十歲以前，是年輕人。」（原審卷第四九頁），
      是依證人李楓上開證述，其既未於事故發生時清楚目睹肇事者容貌，而所稱「
      臉瘦瘦的，年紀在三十歲以前，是年輕人」亦非屬足以達到辨識結果之特徵，
      則員警以被告之照片為單一指認之所憑，自有誤導證人李楓為錯誤指認之虞。
      又被害人甲○○雖於警詢中指稱「（乙○○）有像是我當時所見到之人，短髮
      特徵相符。」（同上卷第十四頁反面），然所憑「短髮」，僅屬一般人外觀之
      一部份，並不足以憑此認定該短髮者必定為被告，且被害人甲○○嗣於偵查中
      陳稱「我有下車，對方有下車。」（偵字卷第二十頁反面），並於原審證稱「
      （第二輛車的駕駛人在發生碰撞後曾經下車）三、五秒。」（原審卷第四一頁
      ），並稱未見到對方長相（同上卷第四三頁），是被害人甲○○既未能依記憶
      中之容貌特徵憑以判斷被告即係肇事者，自不得憑被害人與證人李楓於警詢時
      所為被告即係肇事逃逸者具有上開疑義之指認，認定被告即係當時駕車肇事後
      逃逸之人。
    (三)證人李楓雖於警詢及偵審中堅稱伊目擊肇事車輛之車號為BR─8775，被害人亦
      引證人李楓該部份陳述指稱渠遭該車輛撞擊，且被告亦自承該車輛為渠使用無
      訛。然依卷附交通事故談話紀錄表記載，被害人於現場向員警陳稱「於打滑時
      ，又有乙部紅色自小客BR─8775沿同向行駛內側車道，右前頭與我車左後葉子
      板發生撞擊，撞擊後，我車前車頭又與路邊之橋墩發生撞擊，再滑至路邊（打
      橫）車道上。」（他字卷第二二頁），被害人並於原審證稱「車子打滑，我只
      知道車子打滑，至於車子滑的方向不清楚，然後就被另一部車子撞，撞到我車
      身左後方。」（原審卷第三五頁）；然查，被害人所駕駛車輛左側凹陷位置分
      別係於左後車門護條上方及葉子板上方與後行李廂交界處，高度均在輪胎鋼圈
      上緣以上位置，而被告所使用車輛前保險桿高度，有被害人提出車損照片在卷
      可稽（原審卷第八一、八三頁），該車輛此部份受損狀況，若係被告駕車撞擊
      所造成，衡諸事理，被告所駕駛車輛車頭部位勢必因衝撞而同時受損，是否能
      於車頭受損狀況下逕行駕車逃離現場，已非無疑，至於被害人甲○○雖於偵查
      中指稱「我車子有撞擊痕，有對方紅色的漆。」（偵字卷第二二頁），然遍查
      全卷，並無任何證據資料足為被害人所駕駛車輛留有被告平日使用車輛烤漆之
      佐證，自難徒憑證人李楓所為目擊車號之證述，遽為被告確有駕駛車輛撞擊被
      害人車輛之認定。公訴人雖以經比較被告所使用車輛號牌及紅色烤漆，發現該
      漆顏色應非原廠烤漆，然經核偵查全卷，並無該部份論述之依據，要亦不得憑
      此個人推測之詞為對被告論罪之依據。
    (四)被告經實施測謊結果，就「案發時未經肇事地點」及「未曾發生擦撞」之問題
      ，呈現情緒波動反應，研判有說謊之情形，固有法務部調查局測謊報告在卷可
      憑（偵字卷第十四頁）。惟按測謊鑑定，係依一般人若下意識刻意隱瞞事實真
      相時，會產生微妙之心理變化，例如：憂慮、緊張、恐懼、不安等現象，而因
      身體內部之心理變化，身體外部之生理狀況亦隨之變化，例如：呼吸急促、血
      液循環加速、心跳加快、聲音降低、大量流汗等異常現象，惟表現在外之生理
      變化，往往不易由肉眼觀察，乃由測謊員對受測者提問與待證事實相關之問題
      ，藉由科學儀器（測謊機）紀錄受測者對各個質問所產生細微之生理變化，加
      以分析受測者是否下意識刻意隱瞞事實真相，並判定其供述是否真實；測謊機
      本身並不能直接對受測者之供述產生正確與否之訊號，而係測謊員依其專業之
      學識及經驗，就測謊紀錄，予以客觀之分析解讀，然測謊檢查之受測者可能因
      人格特性或對於測謊質問之問題無法真正瞭解，致出現不應有之情緒波動反應
      ，此時若過於相信測謊結果，反而有害於正當之事實認定，又測謊檢查之時間
      過遲，攸關受測者情緒得否平復，與鑑定之精確性非無影響，此時間因素，事
      實審法院於取捨時不得不予考量；惟一般而言，受測者否認犯罪之供述呈現不
      實之情緒波動反應，不得採為有罪判決之唯一證據（最高法院九十二年度台上
      字第二二八二號判決意旨參照）。本件據被告於原審陳稱「生平第一次遇到這
      種問題，我會緊張，就算沒有作這個事情的人，也會緊張，我認為不公平。」
      （原審卷第六五頁），而施測時所提問題為「你是乙○○？」、「你住臺北嗎
      ？」、「當時你有經過肇事地點嗎？」、「你結婚否？」、「當時你有發生擦
      撞嗎？」、「曾偷東西否？」，有法務部調查局調科參字第０九三０００八一
      四八０號函附測謊鑑定過程資料在卷可稽（本院卷第三九至五十頁），核該問
      題內容，僅第三、五題與本件肇事相關，被告既因否認犯罪而接受測謊，則其
      驟遇該問題時，能否保持與面對其他並不相關問題相同之情緒，即非無予以推
      敲之餘地，而依上開鑑定過程資料，其中亦未敘明被告並非因人格特性或被告
      並非因認無端被指為涉案而對於測謊質問之問題致出現情緒波動反應，是亦尚
      難僅憑其就上開二問題回答時呈現情緒波動，即為不利於被告之認定。
    綜右理由，本件公訴人所引證據，均不足援為不利於被告認定之依據，而被告自
    警詢時起，迭於偵審程序均否認有任何肇事逃逸之行為，此外，復無其他積極證
    據足為被告確有公訴人所指犯罪行為之佐證，應認被告犯罪尚屬不能證明。
四、原審未予詳查，遽認被告確有公訴人所指肇事逃逸之犯罪行為而予以論罪科刑，
    自有未合，被告否認犯罪而提起上訴，為有理由，應由本院將原審判決撤銷，並
    改為被告無罪之諭知。
據上論斷，應依刑事訴訟法第三百六十九條第一項前段、第三百六十四條、第三百零
一條第一項前段判決如主文。
本案經檢察官吳慎志到庭執行職務
中    華    民    國      九十三      年      三      月      三十      日
                            臺灣高等法院交通法庭
                                審判長法  官  許  國  宏
                                      法  官  洪  光  燦
                                      法  官  林  勤  純
右正本證明與原本無異。
檢察官如不服本判決應於收受送達後十日內向本院提出上訴書，未附理由時應於提起
上訴後十日內向本院補具上訴理由書（均應按被告人數提出繕本）。
被告不得上訴。
                                      書記官  葉  瑩  庭
中    華    民    國      九十三      年      三      月      三十      日
